臺灣高等法院刑事判決　　　　　　　　95年度上易字第2320號
上　訴　人
即　被　告　戊○○
選任辯護人　李傑儀　律師
　　　　　　陳威如　律師
　　　　　　黃福雄　律師
上列上訴人因詐欺案件，不服臺灣臺北地方法院95年度易字第17
54號，中華民國95年10月18日第一審判決（起訴案號：臺灣臺北
地方法院檢察署94年度偵字第9959號），提起上訴，本院判決如
下：
    主  文
上訴駁回。
    事  實
一、戊○○係全安彩色印製版有限公司（址設臺北市大同區○○○路○段八十三巷三十二號三樓，下稱全安公司）之實際負
    責人（登記負責人為其配偶甲○○），該公司於民國九十三
    年間因經營不善而積欠下游廠商帳款無力清償，並於同年六
    月三日因陸續退票而遭銀行列為拒絕往來戶；適雜場企業有
    限公司（址設臺北市○○區○○路五十四號八樓之二，下稱
    雜場公司）負責人乙○○於九十三年七月間與天際股份有限
    公司負責人丁○○洽談轉讓「ＢＢＣ英語學習百科」套書之
    出版及發行權時，因天際公司積欠全安公司債務無力償還，
    致全安公司週轉益發困難，丁○○為幫助全安公司獲取利潤
    ，遂介紹亦曾為天際公司印製該套書籍之戊○○予乙○○認
    識，戊○○得知上情後，見有機可乘，竟意圖為自己不法之
    所有，明知全安公司已無資力再委託下游廠商承包印製工作
    ，仍於雜場公司內向乙○○誆稱：伊可以合理價格承攬上開
    套書之印刷工作云云，並於同年七月二十日佯以帶其至春曦
    彩色製版印刷有限公司（址設臺北市○○區○○路三五五號
    二樓，下稱春曦公司）引見負責人周進典，並先私下向周進
    典聲稱：貨款可向乙○○收取云云，再趁機向乙○○謊稱：
    伊欲委託春曦公司代為印製上開套書，惟須先支付部分款項
    ，俾其向紙行叫紙以供春曦公司印刷使用云云，致乙○○陷
    於錯誤，於同日代表雜場公司同意由全安公司以新臺幣（下
    同）六百五十七萬元之代價，代為印製上開套書計四千五百
    組，雙方復約定交貨日期為同年九月三十日，雜場公司並陸
    續於九十三年七月二十日、同年八月九日、八月十六日及同
    年八月十九日交付現金四萬元及如附表所示發票人為該公司
    前任負責人李淑櫃、付款人為臺灣土地銀行長安分行（下稱
    土銀長安分行）、金額共計三百九十二萬元之支票十一紙予
    戊○○（附表編號五、六之支票則由丁○○代收），以供其
    先行支付予紙商，餘款則言明交貨後三個月後支付。詎戊○○取得上開現金及支票後，旋將之用以清償全安公司積欠春
    曦公司、不明紙行及光碟商等下游廠商之貨款，並未依約進
    紙交予春曦公司印製上開套書。嗣於九十三年八月下旬某日
    ，乙○○已陸續兌現如附表編號一至三之支票共九十六萬元
    之款項，惟仍未見戊○○依約進紙予春曦公司印刷，其始知
    受騙。
二、案經告訴人雜場公司訴由臺北市政府警察局大同分局報請臺
    灣臺北地方法院檢察署檢察官偵查起訴。
    理  由
一、訊據被告戊○○否認有前揭事實之犯行，辯稱我沒有犯意，
    我是被逼接這個單子，是因丁○○與乙○○簽約時指定要伊
    作，伊才去簽這個約，伊沒有施用詐術，告訴人未陷於錯誤
    ，伊沒有不法所有之意圖，伊有要履行與告訴人公司之合約
    云云，然查被告係全安公司之實際負責人（登記負責人為其
    配偶甲○○），該公司於九十三年間因積欠下游廠商帳款無
    力清償，並於同年六月三日陸續退票而遭銀行列為拒絕往來
    戶；適雜場企業有限公司負責人即告訴代理人乙○○於九十
    三年七月間與天際股份有限公司負責人丁○○洽談轉讓「Ｂ
    ＢＣ英語學習百科」套書之出版及發行權時，因天際公司積
    欠全安公司債務無力償還，致全安公司週轉益發困難，丁○○為幫助全安公司獲取利潤，遂介紹亦曾為天際公司印製該
    套書籍之戊○○予乙○○認識，被告乃向告訴代理人乙○○
    聲稱伊可以合理價格承攬上開套書之印刷工作云云，並於同
    年七月二十日帶其至春曦公司與該公司負責人周進典見面，
    並向告訴代理人乙○○稱伊欲委託春曦公司代為印製上開套
    書，惟須先支付部分款項，俾其向紙行叫紙以供春曦公司印
    刷使用云云，乙○○遂於同日代表雜場公司與全安公司簽約
    ，約定以六百五十七萬元之代價委託全安公司印製上開套書
    四千五百組，交貨日期為同年九月三十日，雜場公司並陸續
    交付現金四萬元及如附表所示發票人為該公司前任負責人李
    淑櫃、付款人為土銀長安分行、金額共計三百九十二萬元之
    支票十一紙予戊○○，且其中附表編號一至三號共計九十六
    萬元之支票已提示兌現，餘款則言明交貨後三個月後支付，
    然被告取得上開現金及支票後，僅用以清償全安公司前積欠
    春曦公司、紙行及光碟廠等下游廠商之貨款，並未依約進紙
    交予春曦公司印製上開套書，亦未將上開支票返還雜場公司
    等情，除否認收受附表編號五、六之支票外，業據被告於警
    詢、偵查及原審審理中供述不諱（參見偵卷第十四至十六頁
    、五十至五二頁、七二至七四頁及原審卷第二十頁背面、四
    五至四六頁），且經告訴代理人即證人乙○○、證人周進典
    分別於偵查及原審審理中證述屬實（參見偵卷第七三頁、七
    七頁及原審卷第二八頁反面至三十頁、四二至四四頁），證
    人即信有紙業有限公司職員林本（原名丙○○）於本院證稱
    關於ＢＢＣ的紙張，沒有訂貨、出貨。被告交付之三張支票
    （50萬元、49萬元、45萬元）是給付他以前所欠的貨款，這
    些支票兌現後，現金進來，再談ＢＢＣ訂紙張的事情，再運
    作ＢＢＣ，但是支票沒有過，後來就無法繼續談下去，只是
    聽他說要做ＢＢＣ而已，實際情形為何不知道，被告之前欠
    的貨款約二百三十萬元左右等，並有全安公司拒絕往來暨退
    票情形查詢明細表、「ＢＢＣ英語學習百科」印製合約書、
    天際公司授權書、及其上分別有被告及丁○○簽收字樣之如
    附表所示編號一至十一之支票十一紙在卷可稽（見偵卷第三
    五頁、六十頁、六六至六七頁、七九至八三頁），被告雖否
    認有收受如附表編號五、六所示由丁○○代收之二紙支票，
    然上開附表編號五、六之票據係經被告同意後，方由告訴代
    理人交予丁○○代收乙情，業據證人乙○○證述甚詳（參見
    原審卷第二九頁反面），且觀之上開二紙支票上均有「丁○○代收」之字樣，此有該支票在卷足憑，核與證人乙○○上
    開證述亦屬相符，佐以如附表編號五所示之支票於丁○○代
    收後，旋由被告背書轉讓予周進典乙節，業據被告供述不諱
    （參見原審卷第四四頁），堪認被告確有同意由丁○○代收
    上開二紙支票無誤；此部分事實，殆無疑義。是被告客觀上
    確未將告訴代理人乙○○交付之上開現金及附表所示之十一
    紙支票用以支付「ＢＢＣ英語學習百科」之印製費用，而係
    供作清償全安公司前所積欠下游廠商之債務使用等情，應堪
    認定；再參諸被告於九十三年七月二十日向告訴代理人陸續
    收受如附表所示之支票後，分別將附表編號一之支票背書轉
    讓他人，後由案外人李訓賢提示兌現，附表編號二、三、五
    之支票則交付予周進典，用以清償全安公司前積欠春曦公司
    之債務，另除將附表編號七至編號九中之兩張支票分別交予
    紙行及光碟廠，以返還積欠貨款外，其餘均未明確交代支票
    流向，且至原審辯論終結前亦無法索回返還予告訴人公司等
    情，業據被告於原審審理中供述不諱（參見原審卷第四四至
    四五頁），且經證人乙○○、周進典結證屬實（見原審卷第
    四二頁、四三頁背面），況且全安公司當時積欠多家下游廠
    商債務、經濟週轉困難及於九十三年六月三日遭銀行列為拒
    絕往來戶之經營狀況，苟被告確有履行與告訴人公司合約之
    真意，其理當先將前揭款項全數用以支付春曦公司及紙行，
    並致力說服上開公司幫助其完成本件契約，然由上開支票流
    向竟係分由多家公司或私人取得，部分支票尚且迄今不知去
    向乙情觀之，足徵被告向告訴代理人收受上開票據僅係為供
    全安公司自行週轉使用，實難認被告有欲履行本件契約之真
    意甚明，佐以被告自承其收受告訴人四萬元現金及其餘二百
    九十六萬元之支票後，均挪用以清償其下游廠商先前所積欠
    之貨款，全與本件印刷案無關等語（見偵卷第七十二至第七
    十三頁），益見被告自始即無履行契約之真意，是被告稱伊
    有要履行合約之意思云云，顯係避重就輕之詞，委不足採。
    證人林本（原名丙○○）雖於本院證稱被告付給我的貨款中
    一部分包含將來作ＢＢＣ的款項等，惟查被告之前積欠證人
    林本（原名丙○○）公司之款項約有二百三十萬元左右，業
    經證人林本（原名丙○○）證述明確，被告亦不否認此事，
    而被告交付予證人林本（原名丙○○）之三張票共計一百四
    十四萬元，清償被告之前積欠證人林本（原名丙○○）公司
    之二百三十萬元已有不足，自不可能預付將來印製ＢＢＣ的
    紙張的款項，且對照證人林本（原名丙○○）前開所證述之
    關於ＢＢＣ的紙張，沒有訂貨、出貨，被告交付之三張支票
    是給付他以前所欠的貨款，這些支票兌現後，再談ＢＢＣ訂
    紙張的事情，只是聽他說要做ＢＢＣ而已等，證人林本（原
    名丙○○）於本院證稱之被告付給我的貨款中一部分包含將
    來作ＢＢＣ的款項等與事實不合，此之所述無從為被告有利
    之認定，又本件被告代表全安公司與告訴人公司簽約前已積
    欠春曦公司及紙行債務無力清償，且被告自承係因積欠紙行
    債務，紙行不同意出紙，方無法履行本件契約等語不諱，已
    詳如前述，而依證人周進典於原審審理中證稱被告交給我三
    張支票，票面金額十萬元、及五十九萬元之支票各一紙已兌
    現，另一筆四十九萬元之支票跳票，三紙支票均是清償之前
    欠款，我並沒有收到和本批印製「ＢＢＳ英語學習百科」有
    關之貨款或訂金，且扣除上開票款後，九十三年間全安公司
    還積欠春曦公司一百五十萬元左右之債務，並已拖欠半年左
    右，站在我的立場，因被告已積欠貨款，我原本不願意接此
    筆生意，是被告說我把東西印完後可直接向乙○○請款，我
    才同意等語（見原審卷第四十二頁至第四十四頁），顯見被
    告與告訴代理人乙○○簽約前，其早已預見春曦公司及下游
    紙行均可能因全安公司債務未為清償而拒絕承接本件業務；
    佐以證人乙○○證稱我在和被告簽約之前，並不知悉被告在
    九十三年六月間已拒絕往來，也不知全安公司和下游廠商春
    曦公司間尚有債務，被告並未向我提及此事，我也從未說要
    把貨款直接支付予春曦公司，如我要付錢給春曦公司，不可
    能還將票交予被告等語（見原審卷第二九頁、四四頁），堪
    認被告為促使周進典於告訴代理人乙○○前同意承接本案，
    一方面向周進典訛稱貨款可由乙○○直接支付云云，使周進
    典誤信可向乙○○請款，乃同意代為印刷上開套書，一方面
    復隱瞞乙○○上情，而以先行支付前揭款項為由，向告訴代
    理人乙○○詐騙如附表所示之十一紙票據，由此益徵被告於
    簽約前應已明知全安公司並無履行該契約之能力，方故意施
    此詐術甚明，是被告稱伊與春曦公司配合很久，並非給錢才
    會作云云，當係事後卸飾之詞，且核與一般商場交易習慣有
    違，不足採信。至被告雖稱是丁○○指定要伊為乙○○印這
    套書的云云（參見原審卷第三十頁背面），然參之證人乙○○於原審審理中證稱丁○○說這件案子我們三人已經溝通過
    報價及交貨日期，且被告就是否能如期交貨也與伊溝通過，
    故授權書才會指定由被告公司負責印刷等語（見原審卷第四
    六頁），而苟非被告刻意隱瞞全安公司當時之財務狀況，並
    向乙○○保證如期交貨，且主動報價予告訴人公司，衡情告
    訴代理人乙○○亦無由同意丁○○提出指定由全安公司負責
    承接此案之要求甚明，是被告此部分所辯，亦不足為採。被
    告雖稱乙○○有開立票號ＥＭ0000000號金額60萬元之支票
    一張退票，可證明被告於系爭合約簽訂前，即與乙○○有資
    金往來之事實，乙○○與被告簽訂合約前，即已知悉被告財
    務狀況不佳之事實等，惟查此為證人乙○○所否認，且被告
    就此並未提出具體之事證證明確有此事實，所述已無可採，
    況此係乙○○之退票紀錄，並非被告之退票紀錄，乙○○之
    退票紀錄，如何證明乙○○與被告簽訂合約前，即已知悉被
    告財務狀況不佳之事實等，並無積極之事證足以證明，被告
    此之所述，尚無可採，(四)綜上所述，被告對證人周進典謊稱
    將由乙○○支付貨款，使春曦公司應允承印本件「ＢＢＳ英
    語學習百科」套書而取得乙○○信任，復對乙○○佯稱向紙
    行叫紙需使用現金等情，致乙○○陷於錯誤，而代表告訴人
    公司與被告簽訂契約並交付現金四萬元及附表所示支票十一
    紙，顯自始即以不實之事項行使詐術；又依被告於紙行不同
    意出紙後，猶未能主動告知告訴代理人上情，且所收之支票
    用以清償其所欠之貨款等，益徵其有為自己不法之意圖無疑
    。被告前揭之所辯，無非卸責之詞，不足採信，本件事證明
    確，被告之犯行堪以認定。
二、核被告所為，係犯修正前刑法第三百三十九條第一項之詐欺
    取財罪。按被告行為後，刑法部分條文業於九十四年一月七
    日修正，九十四年二月二日公布，九十五年七月一日施行，
    現行刑法第二條第一項規定：「行為後法律有變更者，適用
    行為時之法律。但行為後之法律有利於行為人者，適用最有
    利於行為人之法律」，上開規定乃與刑法第一條罪刑法定主
    義契合，而貫徹法律禁止溯及既往原則，係規範行為後法律
    變更所生新舊法律比較適用之準據法，是刑法第二條本身雖
    經修正，但刑法第二條既屬適用法律之準據法，本身尚無比
    較新舊法之問題，應一律適用裁判時之現行刑法第二條規定
    以決定適用之刑罰法律。而本次刑法修正之比較新舊法，應
    就罪刑有關之共犯、未遂犯、想像競合犯、牽連犯、連續犯
    、結合犯，以及累犯加重、自首減輕暨其他法定加減原因（
    如身分加減）與加減例等一切情形，綜其全部罪刑之結果而
    為比較（最高法院九十五年五月二十三日九十五年度第八次
    刑庭會議決議參照）。查刑法第三百三十九條第一項之詐欺
    取財罪，法定刑為五年以下有期徒刑、拘役或科或併科一千
    元以下罰金，其中罰金刑部分，依修正後刑法施行法增訂第
    一條之一規定：「中華民國九十四年一月七日刑法修正施行
    後，刑法分則編所定罰金之貨幣單位為新臺幣。九十四年一
    月七日刑法修正時，刑法分則編未修正之條文定有罰金者，
    自九十四年一月七日刑法修正施行後，就其所定數額提高為
    三十倍。但七十二年六月二十六日至九十四年一月七日新增
    或修正之條文，就其所定數額提高為三倍」；另刑法第三十
    三條第五款修正為：「主刑之種類如下：五、罰金：新臺幣
    一千元以上，以百元計算之」，而刑法第三百三十九條第一
    項非自七十二年六月二十六日至九十四年一月七日新增或修
    正之條文，於九十五年七月一日即九十四年一月七日刑法修
    正施行後，固應依刑法施行法第一之一條規定，改以新臺幣
    計算罰金數額，且提高罰金數額至三十倍，所得科處之罰金
    刑最高為新臺幣三萬元、最低為新臺幣一千元。然依被告行
    為時之刑罰法律，即罰金罰鍰提高標準條例第一條前段規定
    之提高倍數十倍及刑法第三十三條第五款規定之罰金最低額
    一元計算，該罪之罰金刑最高為銀元一萬元，最低額為銀元
    一元，經依現行法規所定貨幣單位折算新臺幣條例予以折算
    後，最高額雖與新法同為新臺幣三萬元，然最低額僅為新臺
    幣三元。是以比較上述修正前、後之刑罰法律，以被告行為
    時之舊法對其較為有利，應適用修正前刑法第三百三十九條
    第一項之詐欺取財罪予以論處。又被告對於本判決所引用之
    前揭各項證據方法之證據能力，於原審準備程序時，均表示
    無意見（見原審卷第二十頁），且於法院調查證據時，知有
    第一百五十九條第一項不得為證據之情形，亦未於言詞辯論
    終結前聲明異議，茲審酌該等言詞陳述及書面陳述作成時之
    情況，並無不宜作為證據之情事，依刑事訴訟法第一百五十
    九條之五之規定，得作為證據。
三、原審以被告戊○○犯行明確，適用刑法第二條第一項前段、
    修正前刑法第三百三十九條第一項，罰金罰鍰提高標準條例
    第一條前段之規定，並審酌被告前有過失致死、違反票據法
    等前科之素行，有被告前案紀錄表可參，明知全安公司已經
    營不善，且遭銀行拒絕往來，並無資力委託下游印刷廠承包
    印製工作，仍與告訴人公司簽訂本件契約，以詐取款項供自
    身公司週轉使用之犯罪動機及目的，向告訴人公司詐得現金
    四萬元及票面金額共計三百九十二萬元之十一紙支票之犯罪
    所得，告訴人公司已支付被告現金四萬元、並陸續兌現九十
    六萬元票款，迄今尚有部分票據未追回，日後將隨時蒙受遭
    執票人行使追索權之損失，及其犯後否認犯行，且未能與告
    訴人達成和解之態度等一切情狀，認被告戊○○意圖為自己
    不法之所有，以詐術使人將本人之物交付，處有期徒刑拾月
    。至如附表所示之十一紙支票，雖係被告因犯罪所得之物，
    然部分業經背書轉讓予他人，已非被告所有，部分則去向不
    明，惟基於票據無因性及保護善意持票人等因素，自均不宜
    併予宣告沒收等，經核尚屬妥適，被告上訴猶否認犯罪，顯
    不足採，是其上訴為無理由，應予駁回。
據上論斷，應依刑事訴訟法第368條判決如主文。
本案經檢察官劉靜婉到庭執行職務。
中　　華　　民　　國　　96　　年　　4 　　月　　10　　日
                  刑事第七庭  審判長法  官  楊貴雄
                                    法  官  江國華
                                    法  官  許宗和
以上正本證明與原本無異。
不得上訴。
                                    書記官  沈秀容
中　　華　　民　　國　　96　　年　　4 　　月　　16　　日
附錄：本案論罪科刑法條全文
中華民國刑法第339條（普通詐欺罪）
意圖為自己或第三人不法之所有，以詐術使人將本人或第三人之
物交付者，處5年以下有期徒刑、拘役或科或併科1千元以下罰金
。
以前項方法得財產上不法之利益或使第三人得之者，亦同。
前二項之未遂犯罰之。
附表
編號   票   號    票載日期   票面金額  簽收日期  簽收人
 1   BＺ0000000    00.8.00    000000元   93.7.20  戊○○
 2   BＺ0000000    00.8.00    000000元   93.7.20  同上
 3   BＺ0000000    00.8.00    000000元   93.7.20  同上
 4   BＺ0000000    00.10.00   000000元   93.8.9   同上
 5   BＺ0000000    00.10.00   000000元   93.8.16  丁○○
 6   BＺ0000000    00.10.00   000000元   93.8.16  丁○○
 7   BＺ0000000    00.11.00   000000元   93.8.19  戊○○
 8   BＺ0000000    00.11.00   000000元   93.8.19  同上
 9   BＺ0000000    00.10.00   00000元    93.8.19  同上
 10  BＺ0000000    00.11.00   000000元   93.8.19  同上
 11  BＺ0000000    00.11.00   000000元   93.8.19  同上
